【裁判字號】    94,重上,35
【裁判日期】    951011
【裁判案由】    確認抵押權不存在等
【裁判全文】
臺灣高等法院民事判決                  94年度重上字第35號
上  訴  人  乙○○○
訴訟代理人  蔡慧玲律師
            周炳成律師
上  訴  人  甲○○
被上 訴 人  丙○○○
訴訟代理人  徐秀鳳律師
上列當事人間確認抵押權不存在等事件，上訴人對於中華民國93
年11月25日臺灣士林地方法院93年度重訴字第223號第一審判決
提起上訴，本院於95年9月26日言詞辯論終結，判決如下：
    主  文
上訴駁回。
第二審訴訟費用由上訴人負擔。
原判決主文第一項關於臺北市○○區○○段五小段四六八地號土
地所有權應有部分「萬分之二二五」之記載，應更正為「萬分之
二五五」。
    事實及理由
壹、程序方面：
    被上訴人以乙○○○、甲○○為被告，起訴請求確認彼等間
    設定之抵押權不存在，經原審判決如被上訴人之聲明；雖僅
    乙○○○一人提起上訴，惟因該抵押權是否存在之法律關係
    於乙○○○、甲○○二人間必須合一確定，乙○○○提起上
    訴之效力及於甲○○，爰併列甲○○為上訴人（最高法院92
    年度台上字第1910號、93年度台上字第117號判決參照）。
    合先敘明。
貳、實體方面：
一、上訴人均聲明：（一）原判決廢棄。（二）被上訴人在第一
    審之訴駁回。
    被上訴人聲明：如主文所示。
二、被上訴人起訴主張：訴外人詹榮富原為台北市○○區○○段
    5小段51464建號門牌號碼台北市士林區○○○路○段290巷21
    弄2號房屋所有權全部，及坐落基地即同小段468地號土地所
    有權應有部分萬分之255（下稱系爭不動產）之所有權人，
    於民國（下同）80年9月7日與上訴人甲○○通謀虛偽意思表
    示將系爭不動產所有權移轉登記予上訴人甲○○；嗣因上訴
    人甲○○拒不返還系爭不動產，詹榮富乃向原審提起塗銷所
    有權移轉登記之訴（原審89年度重訴字第250號），經本院
    以90年度重上字第394號判決詹榮富勝訴，並經最高法院以9
    1年度台上字第1472號裁定駁回上訴人甲○○之上訴而確定
    （下稱「前案」）。詹榮富在前案於本院訴訟繫屬中，持本
    院證明書向台北市士林地政事務所辦理：系爭不動產現為本
    院90年度重上字第394號不動產塗銷登記案件訴訟中之訴訟
    繫屬登記（下稱「前案之訴訟繫屬登記」）。詎詹榮富於前
    案判決勝訴確定後，向地政機關辦理塗銷上訴人甲○○之所
    有權登記時，竟發現上訴人甲○○與上訴人乙○○○於前案
    訴訟繫屬登記後之91年4月24日為通謀虛偽意思表示，由上
    訴人甲○○無權處分將系爭不動產設定最高限額新臺幣（下
    同）720萬元第2順位抵押權予上訴人乙○○○（下稱系爭抵
    押權）；系爭抵押權之設定，因上訴人二人係通謀虛偽意思
    表示應為無效；況上訴人為系爭抵押權之設定時，系爭不動
    產已有前案之訴訟繫屬登記，上訴人乙○○○不得諉為不知
    ，其應不受善意受讓之保護，故系爭抵押權之設定應屬無效
    。因詹榮富業於92年10月27日將系爭不動產贈與伊，並以夫
    妻贈與為原因於同年11月10日將系爭不動產所有權移轉登記
    予伊，爰依民法第767條、第184條之規定，求為確認上訴人
    就系爭不動產於台北市士林地政事務所收件年期91年、字號
    士林字第088070號、登記日期91年4月24日，所設定之系爭
    抵押權不存在及上訴人乙○○○應將系爭抵押權登記予以塗
    銷之判決。
    上訴人則以：詹榮富與被上訴人間就系爭不動產所為之贈與
    及所有權移轉登記行為，業經原審於95年8月24日以93年度
    訴字第1129號判決應予撤銷；被上訴人應將系爭不動產之所
    有權移轉登記塗銷，回復為詹榮富所有；被上訴人已非系爭
    不動產之所有權人，不得提起本件確認訴訟。又詹榮富因積
    欠上訴人甲○○1640萬7833元，曾約定以系爭不動產抵債，
    故上訴人甲○○主觀上認為自己即為系爭不動產之所有權人
    ；上訴人係委由專業代書辦理系爭抵押權登記，代書未主動
    告知，上訴人乙○○○並不知悉系爭不動產有訴訟繫屬之情
    事，應受土地法第43條善意信賴之保護。且上訴人乙○○○
    在系爭抵押權設定登記後，於91年6月7日、同年7月10日及
    同年8月5日匯款共計500萬元予上訴人甲○○，系爭抵押權
    之設定並無虛偽或侵害被上訴人之權益云云，資為抗辯。
三、兩造不爭執之事實：
（一）訴外人詹榮富原為系爭不動產之所有權人，其前主張其於
      80年間因與上訴人甲○○通謀虛偽意思表示而將系爭不動
      產所有權移轉登記予上訴人甲○○，因上訴人甲○○拒不
      返還系爭不動產，乃向原審提起塗銷所有權移轉登記之訴
      （原審89年度重訴字第250號），經本院於91年4月2日以9
      0年度重上字第394號判決詹榮富勝訴，並經最高法院於91
      年7月26日以91年度台上字第1472號裁定駁回上訴人甲○
      ○之上訴確定。
（二）詹榮富在前案於本院訴訟繫屬中，持本院證明書向台北市
      士林地政事務所辦理：系爭不動產現為本院90年度重上字
      第394號不動產塗銷登記案件訴訟中之訴訟繫屬登記。
（三）上訴人甲○○於前案之訴訟繫屬登記後之91年4月24日，
      將系爭不動產設定系爭抵押權予上訴人乙○○○。
（四）詹榮富於92年10月27日將系爭不動產贈與被上訴人，並於
      同年11月10日以夫妻贈與為原因將系爭不動產之所有權移
      轉登記予被上訴人，被上訴人現為系爭不動產之所有權人
      。
（五）證據：本院90年度重上字第394號判決、最高法院91年度
      台上字第1472號裁定（見原審士簡卷9-26頁、本院卷第1
      宗135-146頁）、土地及建物登記謄本（見原審士簡卷5-8
      頁、重訴卷40-43頁）。
四、被上訴人依民法第767條、第184條規定，請求確認上訴人就
    系爭不動產所設定之系爭抵押權不存在及上訴人乙○○○應
    將系爭抵押權登記予以塗銷，有無理由，詳述如下：
（一）經查被上訴人現登記為系爭不動產之所有權人，有土地及
      建物登記謄本可稽（見原審士簡卷5-8頁、重訴卷40-43頁
      ）；雖上訴人甲○○另案起訴，經原審於95年8月24日以9
      3年度訴字第1129號判決詹榮富與被上訴人間就系爭不動
      產所為之贈與及所有權移轉登記行為，應予撤銷；被上訴
      人應將系爭不動產之所有權移轉登記塗銷，並回復為詹榮
      富所有（見本院卷第3宗93頁起）；惟被上訴人已就上開
      判決提起上訴（見同上卷113頁背面、117頁），尚未能認
      被上訴人已非系爭不動產之所有權人。被上訴人現既係登
      記為系爭不動產之所有權人，其提起本件訴訟，應認有保
      護之必要。
（二）按無權利人就權利標的物所為之處分，經有權利人之承認
      始生效力，民法第118條第1項定有明文。經查詹榮富前於
      80年9月7日將系爭不動產移轉所有權登記予上訴人甲○○
      ，既經前案判決上訴人甲○○應將系爭不動產之所有權移
      轉登記塗銷確定，系爭不動產即回復登記為詹榮富所有；
      則上訴人甲○○於91年4月24日將系爭不動產設定系爭抵
      押權予上訴人乙○○○之行為，即屬無權處分；而系爭不
      動產之前後所有權人即詹榮富與被上訴人均拒絕承認該無
      權處分行為，依民法第118條第1項規定，上訴人甲○○所
      為該無權處分行為應不生效力。故茲所應審酌者為上訴人
      乙○○○是否為土地法第43條規定所保護之善意第三人。
（三）按民事訴訟法於89年2月9日增訂第254條第5項前段規定：
      「訴訟繫屬中為訴訟標的之權利，其取得、設定、喪失或
      變更，依法應登記者，於起訴後，受訴法院得依當事人之
      聲請發給已起訴之證明，由當事人持向該管登記機關請求
      將訴訟繫屬之事實予以登記」；其立法意旨在於：使欲受
      讓該權利之第三人有知悉該訴訟繫屬之機會，以避免其遭
      受不利益。前開訴訟繫屬登記，經核係屬土地法第27條第
      19款規定：「其他依法律規定得單獨申請登記」之情形。
（四）又按土地法第43條規定：「依本法所為之登記，有絕對效
      力」，係為保護第三人，而將登記事項賦予絕對真實之公
      信力，並非於保護交易安全之必要限度以外，剝奪真正權
      利人之權利（司法院院字第1919號解釋及最高法院35年京
      上字第1681號判例參照）；亦即第三人必須善意，倘係惡
      意，則不受土地法第43條規定之保護。另基於土地登記之
      公信力，應推定物權取得人知悉相關登記內容，而不問其
      是否實際閱覽土地登記簿。經查上訴人二人係在系爭不動
      產已為前案之訴訟繫屬登記後始設定系爭抵押權，有土地
      及建物登記謄本可稽（見原審士簡卷5-8頁）；雖伊等非
      本人親至地政事務所辦理設定登記，而係委任專業代書黃
      廣源為之；惟揆諸土地登記之公信力及土地登記之公開閱
      覽性質，應認上訴人乙○○○不得以其未受告知系爭不動
      產有前案之訴訟繫屬登記對抗被上訴人。況詹榮富與上訴
      人甲○○為塗銷系爭不動產之所有權移轉登記，因前案纏
      訟數年，上訴人乙○○○為上訴人甲○○之兄嫂，關係密
      切，上訴人乙○○○辯稱伊不知系爭不動產有前案涉訟，
      難以遽信。又查證人黃廣源到場證稱，伊係領有執照執業
      二十多年之專業代書；惟竟稱伊在辦理系爭抵押權設定登
      記前未查閱土地登記簿或申領系爭不動產之登記謄本，以
      明瞭系爭不動產之登記情形，顯與常情有違；且在原審將
      其與上訴人二人隔離訊問後，關於辦理系爭抵押權設定之
      過程，證人黃廣源證稱：上訴人甲○○及乙○○○之印章
      都在甲○○手上，伊請甲○○看文件有沒有問題，並告訴
      他要蓋在那裡，他拿出來一起蓋，從頭到尾伊都沒有見過
      乙○○○；上訴人甲○○則稱：伊沒有乙○○○之印章，
      應該是證人黃廣源找乙○○○蓋的；上訴人乙○○○另稱
      ：伊沒有將印章、身分證給甲○○，也沒有將印章、身分
      證影本交給代書，伊有看過黃代書，應該是設定時有見過
      等語（見原審重訴卷59-63頁）；關於上訴人乙○○○有
      無親自用印或委由何人用印或交付身分證影本，乙○○○
      在辦理系爭抵押權設定時有無見過證人黃廣源等事項，證
      人黃廣源與上訴人二人所述均大相逕庭，足認證人黃廣源
      證稱伊在辦理系爭抵押權設定登記前未查閱土地登記簿或
      申請系爭不動產登記謄本，無從將系爭不動產有前案之訴
      訟繫屬登記一事告知上訴人乙○○○云云，不足採信。另
      縱證人黃廣源所稱伊在辦理系爭抵押權設定登記前，並未
      申領系爭不動產之登記謄本或查閱登記簿，致無從將上情
      告知上訴人二人等語屬實；惟依前述土地登記之性質說明
      ，仍應認上訴人乙○○○不得以其本人不知悉系爭不動產
      有前案之訴訟繫屬登記一事對抗被上訴人。上訴人乙○○
      ○就伊與上訴人甲○○所為設定系爭抵押權之物權行為，
      難謂係善意第三人，應認其所取得之系爭抵押權不適用土
      地法第43條規定，上訴人乙○○○抗辯其應受善意信賴之
      保護云云，核不足採。另上訴人甲○○抗辯詹榮富積欠伊
      1640萬7833元，曾約定以系爭不動產抵債，故伊主觀上認
      為自己即為系爭不動產之所有權人而設定系爭抵押權部分
      ；因系爭不動產曾為前案之訴訟繫屬登記，且經本院90年
      度重上字第394號判決上訴人甲○○應塗銷系爭不動產之
      所有權移轉登記確定，上訴人甲○○就系爭不動產設定系
      爭抵押權，係屬無權處分，已如前述，上訴人甲○○與詹
      榮富間之債權債務關係，不影響前述論斷，附此說明。
（五）按所有人對於妨害其所有權者，得請求除去之，民法第76
      7條中段定有明文。上訴人甲○○將系爭不動產設定系爭
      抵押權登記予上訴人乙○○○，為無權處分行為；且系爭
      不動產之前後所有權人即詹榮富與被上訴人均拒絕承認該
      無權處分行為，上訴人乙○○○復非土地法第43條所保護
      之善意第三人，上訴人甲○○所為設定系爭抵押權之無權
      處分行為不生效力。被上訴人現登記為系爭不動產之所有
      權人，其依民法第767條規定，請求確認系爭抵押權不存
      在，及上訴人乙○○○塗銷系爭抵押權設定登記，應屬有
      據。
五、綜上所述，被上訴人依民法第767條規定，請求確認上訴人
    就系爭不動產所設定之最高限額720元抵押權不存在及上訴
    人乙○○○應將系爭抵押權登記予以塗銷，為有理由，應予
    准許。原審為上訴人敗訴之判決，並無不合；上訴論旨指摘
    原判決不當，求予廢棄改判，為無理由，應予駁回。另按原
    判決主文第1項將系爭土地所有權應有部分「萬分之255」，
    誤載為「萬分之225」，爰予更正，附此敘明。
六、兩造其餘之攻擊或防禦方法及未經援用之證據，經本院斟酌
    後，認為均不足以影響本判決之結果，無逐一詳予論駁之必
    要。併此敘明。
七、據上論結，本件上訴為無理由，依民事訴訟法第449條第1項
    、第78條、第85條第1項前段，判決如主文。
中    華    民    國    95    年    10    月    11    日
                  民事第八庭
                      審判長法  官  吳景源
                            法  官  連正義
                            法  官  鄭威莉
正本係照原本作成。
如不服本判決，應於收受送達後20日內向本院提出上訴書狀，其
未表明上訴理由者，應於提出上訴後20日內向本院補提理由書狀
（均須按他造當事人之人數附繕本）上訴時應提出委任律師或具
有律師資格之人之委任狀；委任有律師資格者，另應附具律師資
格證書及釋明委任人與受任人有民事訴訟法第466條之1第1項但
書或第2項（詳附註）所定關係之釋明文書影本。
中    華    民    國    95    年    10    月    12    日
                            書記官  秦慧榮
附註：
民事訴訟法第466條之1（第1項、第2項）：
對於第二審判決上訴，上訴人應委任律師為訴訟代理人。但上訴
人或其他法定代理人具有律師資格者，不在此限。
上訴人之配偶、三親等內之血親、二親等內之姻親，或上訴人為
法人、中央或地方機關時，其所屬專任人員具有律師資格並經法
院認為適當者，亦得為第三審訴訟代理人。


司法院資訊處製作；財團法人民間司法改革基金會備份。
